臺灣板橋地方法院刑事判決　　　　　　　　　　　　　　九十年度自字第四一二號
　　自　訴　人　福安營造工程有限公司　設臺北市○○路○段一三一號三樓
　　法定代理人　甲○○
　　自訴代理人　乙○○
　　被　　　告　丙○○
　　　　　　　　壬○○
右列被告等因詐欺案件，經自訴人提起自訴，本院判決如左：
    主  文
丙○○、壬○○均無罪。
    理  由
一、自訴意旨略以：被告丙○○前於民國八十七年八月間，持被告壬○○（即被告丙○○之配偶）及案外人庚○○（嗣更名為己○○，自訴狀誤載為游建成）共同持
    有臺北縣土城市○○○段大安寮小段五八之一一、五八之一二地號二筆土地之所
    有權狀（下簡稱系爭土地），向自訴人接洽在系爭土地上興建房屋之事宜，並於
    八十七年十一月十九日簽訂工程承攬契約書，然被告丙○○、壬○○早於八十七
    年九月間，即將系爭土地所有權轉讓予庚○○、辛○○、丁○○等人，被告丙○○、壬○○已無實質所有權，僅扮演牽線之角色，其二人竟基於詐欺取財之犯意
    聯絡，於八十七年十二月二十九日，推由被告丙○○向自訴人詐稱：擁有系爭土
    地四分之三所有權，並要求自訴人提供新台幣（下同）一百萬元作為工程保證金
    ，致自訴人不知有詐，因之陷於錯誤，乃於同日簽發發票日為當日、面額為一百
    萬元之支票乙紙交予被告丙○○收執，並約定工程完工後，被告丙○○即應將一
    百萬元返還。嗣工程於八十九年八月二十四日完工，然經自訴人屢次催討，被告
    二人均置之不理，自訴人至此始知受騙。因認被告丙○○、壬○○共犯刑法第三
    百三十九條第一項之詐欺取財罪嫌云云。
二、按犯罪事實應依證據認定之，無證據不得推定其犯罪事實。又不能證明被告犯罪
    者，應諭知無罪之判決，刑事訴訟法第一百五十四條、第三百零一條第一項前段
    分別定有明文。而認定不利於被告之事實，須依積極證據，苟積極證據不足為不
    利於被告事實之認定時，即應為有利於被告之認定，更不必有何有利之證據。次
    按刑法第三百三十九條第一項詐欺罪之成立，以意圖為自已或第三人不法之所有
    以詐術使人將本人或第三人之物交付為要件。所謂以詐術使人交付，必須使被詐
    欺人因其詐術而陷於錯誤，若其所用方法，不能認為詐術，亦不致使人陷於錯誤
    ，即不構成該罪（最高法院四十六年度台上字第二六○號判例可參）。末按自訴
    人之指訴係以使被告受刑事訴追為目的，是其陳述是否與事實相符，仍應調查其
    他證據以資審認（最高法院三十年度上字第八一六號判例可參）。
三、自訴人認被告丙○○、壬○○涉有詐欺取財犯行，無非係以土地所有權狀、工程
    承攬契約書、支票正反面、簽收回條、臺北縣土城市戶政事務所門牌證明書、存
    證信函、郵件收件回執、協議書、臺北縣土地登記謄本等為其論據基礎。訊據被
    告丙○○就收受自訴人以前開支票支付一百萬元之情固直承不諱，惟與被告壬○○均堅詞否認有何詐欺取財之犯行，被告丙○○並辯稱：與自訴人簽訂工程承攬
    契約書時，自訴人已知伊與訴外人庚○○、辛○○、丁○○均係系爭土地所有權
    人，且系爭土地係伊介紹自訴人與庚○○、辛○○、丁○○認識，並促成本件契
    約之簽訂，自訴人因此同意給付伊二百萬元報酬作為介紹費用，一百萬元以上開
    支票先行給付，尾款一百萬元則俟工程完工後再行給付，一百萬元實係介紹費而
    非自訴人所稱之工程保證金，況工程未取得使用執照並未完工等語；被告壬○○
    則以：系爭土地係被告丙○○所有，僅以伊名義登記，所有事宜均係被告丙○○
    出面處理，伊全然不知等語置辯。經查：
  (一)案外人庚○○、辛○○、丁○○因係系爭土地實質所有權人之一，故與被告丙○○一同與自訴人簽訂工程承攬契約書之事實，業據證人丁○○於本院調查中具結
    證述：伊於八十一年間，向被告丙○○購買被告丙○○就系爭土地應有部分之十
    分之一，然因被告丙○○曾以該土地設定抵押貸款，故伊不願辦理過戶手續，後
    被告丙○○與庚○○協議在系爭土地上興建房屋，但因故未建成，最後乃係被告
    丙○○與自訴人協商後，由自訴人在系爭土地上興建房屋，被告丙○○與自訴人
    協商完成後，因土地雖無過戶，然伊確係系爭土地之地主之一，故被告丙○○要
    求伊前往自訴人公司與自訴人簽訂工程承攬契約書等語（詳本院九十年十二月二
    十五日訊問筆錄）；證人辛○○於本院調查中證稱：伊於十年前，向被告丙○○
    購買被告丙○○就系爭土地應有部分之十分之二，因被告丙○○以土地貸得許多
    款項，故伊不願辦理過戶手續，後被告丙○○向伊表示欲讓自訴人在系爭土地上
    興建房屋，伊同意，故與被告丙○○前往自訴人公司簽署工程承攬契約書等語（
    詳本院九十一年一月四日訊問筆錄）；及證人庚○○於本院調查中證述：與自訴
    人簽約時，伊與辛○○、丁○○及被告丙○○均一起出面，簽約時，自訴人知悉
    伊係系爭土地之地主之一，而被告丙○○先前即將系爭土地部分所有權出賣予辛○○、丁○○，但未過戶，故辛○○、丁○○亦係系爭土地地主之一，該二人並
    與伊一同前往自訴人公司簽約等語（詳本院九十一年二月二十二日訊問筆錄）甚
    明。況工程承攬契約書之業主處，亦載有「丙○○、庚○○、辛○○、丁○○（
    下簡稱甲方）」四人之名字，倘案外人庚○○、辛○○、丁○○非系爭土地之實
    質上所有權人，何以其三人與被告丙○○之名字均載於工程承攬契約書上之「業
    主」處，更何以其三人與被告丙○○於工程承攬契約書後之甲方欄處簽名？職是
    ，自訴人與被告丙○○簽訂工程承攬契約書時，已知悉系爭土地實質所有權人係
    被告丙○○與案外人庚○○、辛○○、丁○○，而非僅被告丙○○與案外人庚○○，自屬無疑。準此，自訴人與被告丙○○簽訂工程承攬契約書應係基於在被告
    丙○○等人所有之系爭土地上興建房屋可賺取利潤，而非因被告丙○○施用詐術
    ，且自訴人亦未陷於錯誤，堪以認定。
  (二)次者，確係被告丙○○介紹自訴人與其餘地主庚○○、辛○○、丁○○簽訂工程
    承攬契約書之事實，並據證人丁○○、辛○○於本院調查中證稱：係被告丙○○
    與自訴人協商完成後，始要求伊前往簽名等語（詳本院九十年十二月二十五日、
    九十一年一月四日訊問筆錄）；及證人庚○○於本院調查中陳稱：係被告丙○○
    帶同伊與辛○○、丁○○至自訴人公司協商，始知自訴人擬在系爭土地上興建房
    屋之情事，且自訴人係被告丙○○介紹等語在卷（詳本院九十一年二月二十二日
    訊問筆錄）。而自訴人亦曾同意給付被告丙○○關於系爭土地之介紹費用，復經
    證人即自訴人公司股東戊○○於本院調查中證述：因被告丙○○介紹其餘地主同
    意自訴人在系爭土地上興建房屋，自訴人認有利潤，故同意支付被告丙○○二百
    萬元之介紹費用，給付方式為未興建房屋前，先行給付一百萬元，待房屋完工後
    ，再行給付一百萬元，自訴人並未與被告丙○○約定支付被告丙○○一百萬元工
    程保證金，反係被告丙○○與其餘地主支付五百萬元予自訴人充為履約保證金等
    語甚明（詳本院九十年十二月六日訊問筆錄）。至自訴人固提出載有「茲收到福
    安營造有限公司、票號ＣＤ0000000、帳號00－0000000、寄來
    八十七年十二月份『工程保證金』款項，總計新台幣一百萬元，到期日八十七年
    十二月二十九日，係開立北縣淡水第一信用合作社八里分社之支票乙紙，敬請查
    收並簽回」字樣之簽收回條乙紙為證，惟被告丙○○陳稱：簽名時，並無「工程
    保證金」五字，該五字係事後填載等語。經查：簽收回條上僅被告丙○○之名字
    及一百萬元係被告丙○○親自簽署，其餘均係自訴人代理人乙○○所書寫，業據
    被告丙○○與自訴人代理人乙○○供承在卷（詳本院九十一年一月二十二日訊問
    筆錄），依經驗法則而論，自訴人除就支付被告丙○○金額一百萬元應要求被告
    丙○○填載外，就該款項之用途亦應要求被告丙○○填載，以杜絕日後可能產生
    之爭議，而非僅由被告丙○○填寫一百萬元並簽名，其餘文字則由自訴人代理人
    乙○○填寫，是被告丙○○於簽收回條上簽名時，其上是否已載有「工程保證金
    」五字，即有斟酌之餘地。次經本院送請法務部調查局鑑定簽收回條上之「工程
    保證金」與「一百萬元」是否同時書寫，經該局鑑定結果認：送鑑之福安營造有
    限公司簽收回條原本乙紙，其上書寫「工程保證金」等字跡之墨色反應與「一百
    萬元正」等字跡之墨色反應相近，研判係由墨色反應相近之筆所書寫，惟是否同
    時填具，則無法鑑定，有法務部調查局九十一年二月六日調科貳字第○九一○○○六五六○五號鑑定通知書乙紙在卷可稽，是「工程保證金」與「一百萬元」是
    否同時填載，亦無從認定。末自訴人與被告丙○○及案外人庚○○、辛○○、丁○○簽訂之工程承攬契約書內並無約定自訴人需支付被告丙○○工程保證金一百
    萬元，有該工程承攬契約書可觀，衡情，倘自訴人與被告丙○○真係有此約定，
    何以自訴人不將之明文記載於工程承攬契約書內，以免徒增爭議？再自訴人於簽
    訂工程承攬契約書時，已知案外人庚○○、辛○○、丁○○均係系爭土地所有權
    人之人，何以其僅交付其中一名地主即被告丙○○一百萬元，而對其餘三位地主
    未予理會？又自訴人簽訂工程承攬契約書，已與被告丙○○及案外人庚○○、辛○○、丁○○約定由被告丙○○與案外人庚○○、辛○○、丁○○提供五百萬元
    予自訴人作為履約保證金（詳工程承攬契約書第四條），縱自訴人與被告丙○○
    約定自訴人仍需給付地主一百萬元作為工程保證金，則二相抵銷，由被告丙○○
    與案外人庚○○、辛○○、丁○○提供四百萬元予自訴人作為履約保證金即可，
    何需大費周章，由被告丙○○與案外人庚○○、辛○○、丁○○提供五百萬元予
    自訴人作為履約保證金，而後再由自訴人提供一百萬元予被告丙○○作為工程保
    證金？職是，被告丙○○所辯該一百萬元係系爭土地之介紹費用，尚非無據。退
    步言，縱認該一百萬元確係自訴人給付被告丙○○之工程保證金，惟被告丙○○
    並未施用詐術，自訴人亦未陷於錯誤，已如前述，依上開判例說明，縱被告丙○○事後不返還自訴人給付之一百萬元工程保證金，仍不得執此即遽認被告丙○○
    有何詐欺取財之犯行。況前開工程雖已可申請門牌號碼，惟尚未取得使用執照乙
    節，亦為自訴人代理人乙○○所是認（詳本院九十年十二月六日訊問筆錄），是
    自訴人與被告丙○○二造間就工程是否已完工，亦存有爭執，職是，被告丙○○
    因認工程尚未完工，故拒絕返還一百萬元，亦難認其有何不法所有之詐欺犯意，
    復殆無疑。
  (三)至自訴人另指陳：被告丙○○因積欠庚○○債務，故同意將其對系爭土地四分之
    三之所有權，設定抵押權予庚○○，並與庚○○約定倘無法清償借款，則以土地
    抵償云云，惟此為被告丙○○所否認（詳本院九十年十二月十八日訊問筆錄），
    並辯稱：伊雖積欠庚○○約二千萬元之債務，但與庚○○約定由庚○○在系爭土
    地上興建房屋，但庚○○因故未興建，故改由自訴人興建，伊與庚○○即協議出
    賣興建完成之房屋以抵償積欠之債務，倘房屋賣得之價金不足二千萬元，則伊至
    少亦可分得乙棟房屋等語，核與證人庚○○於本院調查中證述：被告丙○○自八
    十三年起，迄本件工程進行中，陸續向伊借款二、三千萬元，並於八十九年七月
    二十八日簽訂協議書，約定被告丙○○僅能分得乙棟房屋，其餘均由伊分得等語
    相符（詳本院九十一年二月二十二日訊問筆錄），並有被告丙○○與庚○○於八
    十九年七月二十八日簽訂之協議書在卷可稽，而上揭協議書，係由自訴人代理人
    乙○○擔任見證人，則自訴人代理人乙○○對前揭協議書簽訂之源由，豈有不知
    之理？從而，自訴人此部分指述，顯與事實不符，不足採信。
  (四)末系爭土地係被告丙○○所有，惟登記予被告壬○○所有，在系爭土地上興建房
    屋之所有事宜均係被告丙○○出面與自訴人協商等情，業據被告丙○○供承在卷
    （詳本院九十年十一月十三日訊問筆錄），而自訴人代理人乙○○亦自承：均係
    被告丙○○出面與自訴人協商，但因被告壬○○係登記為所有權人，不知被告壬○○有無與被告丙○○共謀，故亦對被告壬○○提出自訴等語在卷（詳本院九十
    年十一月十三日訊問筆錄、九十一年三月十四日審判筆錄），足徵在系爭土地上
    興建房屋之事宜均係被告丙○○與自訴人協商，自訴人僅因被告壬○○登記為系
    爭土地名義上所有權人，故一併對被告壬○○提出自訴，甚為明瞭，從而被告壬○○所辯：系爭土地係被告丙○○所有，僅以伊名義登記，所有事宜均係被告丙○○出面處理，伊全然不知等語，洵屬有據。
四、綜上所述，被告丙○○所辯：與自訴人簽訂工程承攬契約書時，自訴人已知伊與
    庚○○、辛○○、丁○○均係系爭土地所有權人等語；被告壬○○所辯：系爭土
    地係被告丙○○所有，僅以伊名義登記，所有事宜均係被告丙○○出面處理，伊
    全然不知等語，堪以採信，足認被告丙○○、壬○○顯未施用詐術，而自訴人亦
    未陷於錯誤甚明。此外，本院復查無其他積極證據足資證明被告丙○○、壬○○
    有何詐欺取財之犯行，既不能證明被告丙○○、壬○○犯罪，本院自應諭知其二
    人無罪之判決。
據上論斷，應依刑事訴訟法第三百四十三條、第三百零一條第一項，判決如主文。
中      華      民      國      九十一      年    三    月    二十八    日
                                  臺灣板橋地方法院刑事第四庭
                                          法  官  游  秀  雯
右正本證明與原本無異。
如不服本判決，應於判決送達後十日內，向本院提出上訴狀。
                                          書記官  張  玉  如
中      華      民      國      九十一      年    四    月      二      日
